【裁判字號】    99,台上,819
【裁判日期】    990506
【裁判案由】    給付設備款及估驗款
【裁判全文】
最高法院民事判決              九十九年度台上字第八一九號
上  訴  人  台通光電股份有限公司
法定代理人  甲○○
訴訟代理人  連復淇律師
被 上訴 人  台北縣永和市公所
法定代理人  乙○○
訴訟代理人  黃虹霞律師
上列當事人間請求給付設備款及估驗款事件，上訴人對於中華民
國九十八年十一月二十四日台灣高等法院第二審判決（九十五年
度重上字第九五號、建上字第一五號）提起上訴，本院判決如下
：
    主  文
原判決廢棄，發回台灣高等法院。
    理  由
本件上訴人主張：伊向被上訴人承攬永和市各里監視系統設置工
程，於民國九十年九月二十六日簽立工程合約（下稱系爭合約）
。依系爭合約第五條第一項約定及附件「施工說明及器材規範」
（下稱系爭規範）第八頁一．七付款辦法，伊於器材運交階段，
將設備完成裝設於各派出所與勤務中心，並經被上訴人委託之監
造人技聯國際工程顧問有限公司（下稱技聯公司）完成點驗暨測
試，就此階段已履約完成，被上訴人應給付工程設備款新台幣（
下同）一千七百二十一萬七千四百五十八元。又伊依前述付款約
定向被上訴人申請辦理估驗付款，上開估驗請款其中肆、監視系
統光纖傳輸之光纖纜線材料費共十五萬七千六百三十五公尺計一
千九百二十四萬八千七百十五元，詎被上訴人藉故拒付，被上訴
人應給付上開材料費六○％即一千一百五十四萬九千二百二十九
元。縱被上訴人解除契約有理由，惟伊安裝完成並經點驗暨單機
測試完畢之設備及完成之纜線佈放，部分已遭拆除破壞，無法返
還伊，顯不能回復原有利益，爰依承攬法律關係，先位聲明：求
為命(1)被上訴人應給付上訴人三千零二十萬六千零六十七元，及
其中一千七百二十一萬七千四百五十八元、一千二百九十八萬八
千六百零七元均加計法定遲延利息。(2)被上訴人應給付上訴人二
千零四十二萬一千一百元，及其中一千一百五十四萬九千二百二
十九元、八百八十七萬一千八百七十一元均加計法定遲延利息。
並依不當得利、不完全給付之規定，備位聲明：求為命被上訴人
給付五千零六十二萬七千一百六十七元及加計法定遲延利息之判
決（上訴人就先位聲明於一審受敗訴判決，向原審提起二審上訴
後，追加備位聲明）。
被上訴人則以：系爭工程何部分得以附掛施工，何部分應以挖埋
施工，依系爭合約約定應經上訴人申請，由伊核准，惟本件除就
十條幹線道路工程，上訴人曾提出挖埋道路申請，伊已核准施工
外，其餘工程上訴人並未依約提送相關文件報核，即逕以附掛方
式施工，經通知仍未改善，顯已違約，且上訴人未依期限完工，
情節重大，伊於九十二年九月十二日去函解除契約。又依系爭合
約第五條一、二、(1)約定，系爭工程自開工日起每十五日估驗計
價撥付估驗款一次，估驗時應由上訴人提出估驗明細單，經伊工
地主任核符簽認後始可請款。上訴人未按時提出估驗，復未依系
爭規範相關約定，完成裝設及工地測試手續，自得不予估驗。且
上訴人尚未完成軟體開發及系統測試，而上訴人所完成者，對伊
無任何利益，自得拒絕受領。且迄解除契約止，上訴人仍未完成
系爭工程，依系爭合約第十七條約定，應給付伊逾期違約金九百
三十萬七千六百三十六元，伊亦得以上開金額主張抵銷等語，資
為抗辯。
原審維持第一審所為上訴人敗訴之判決，駁回其上訴及追加之訴
，無非以：上訴人於九十年八月三十一日參與被上訴人辦理系爭
工程公開招標之投標，經被上訴人函告上訴人准予決標，兩造於
九十年九月二十六日簽訂系爭合約，並約定於九十一年二月二十
八日完工。上訴人嗣於九十年十二月十日提出光纖電纜及設備型
錄，經技聯公司審查認符合契約規範功能，並經被上訴人函准予
備查等情，堪以認定。上訴人雖主張：伊已依約完成纜線佈放，
並將設備完成裝於各派出所與勤務中心，經技聯公司分次完成點
驗暨測試，其中於九十一年一月十七日第一次點驗時，被上訴人
負責承辦人員潘延澄亦到場參與清點，嗣經技聯公司於伊向行政
院公共工程委員會申請調解中確認明確等語，並據提出工程請款
單、工程估驗詳細表、各派出所與勤務中心設備清單、第三次設
備點驗清單、行政院公共工程委員會函附調解建議各一件、照片
十四幀為證，且經證人蕭家慶證述在卷。惟被上訴人於招標時所
提供之文件中，就系爭工程應用何種工法施工，並無明文約定。
於系爭規範第八十二頁一三．二（一○）A 中雖記載：「此次工
程佈設方式原則以排水溝內側附掛纜線方式施工為主，餘為輔」
；另於施工大樣圖中，就福和路等十條主要幹線之施工工法係採
側溝附掛為主等情，並經證人蕭家慶、王廷興、王廷鑒證稱上情
，惟系爭規範上開記載，僅係針對排水溝內側光纜施工部分而言
，次依證人王廷興、王廷鑒、蕭家慶證稱情節，足見系爭工程固
於設計規劃之初，就永和巿十條幹道，設計以側溝附掛方式施作
，惟上開施工大樣圖，僅係表現設計者之構想，且僅將側溝附掛
以點狀標記於主要道路，難認兩造就工法之約定應受其拘束，且
巷弄部分亦採側溝附掛之施工方法。另徵諸系爭工程招標文件之
工程估價單記載內容，土木挖埋管道方式施作之長度顯逾側溝附
掛工法之長度甚多，上訴人既係依估價單估算價格以為投標參考
，是該估價單之記載可執為系爭工程係以挖埋管線工法為原則之
認定。參被上訴人提出開標紀錄備註欄所載，及證人蕭家慶、蔡
又嘉、朱美娟證稱情節，可知被上訴人於開標之際即明確告知參
與投標之廠商，得標廠商就上開福和路等十條幹線道路須採挖埋
管線方式施工。又兩造嗣於九十年九月十四日召開挖埋管線協調
會議，就監視系統挖埋工程部分達成結論。經被上訴人以九○北
縣永工字第二八八一一號函通知上訴人依上開協調會議紀錄辦理
，上訴人亦以同年通營字第九○八七二九一號函復被上訴人依上
開協調會議決議與各路段路面改善工程廠商密切配合，而技聯公
司復函知上訴人請速辦理並派員現場履勘。準此，永和巿十條幹
道，依兩造約定係採道路挖埋工法以佈設纜線。另兩造於九十年
十二月二十一日產品規格說明會達成巷弄支線管路應以挖掘道路
為原則共識，故巷弄支線例外有特殊理由始得採側溝附掛。依系
爭規範第三章三．一「說明」、第十三章「土木管道」一三．一
「一般規定」，再依證人蕭家慶、王廷鑒、王廷興證稱情節，足
見兩造約定上訴人須於施工前，將施工計畫包括材料及工法送審
，經被上訴人核可後方可施工。上訴人主張其有以九十年台永監
字第九○一○○七－一號函，檢送附有光纖纜線邊溝附掛示意圖
之系爭工程施工計畫，請被上訴人核備，被上訴人亦以九○北縣
永工字第三○九七○號函，轉請監造單位審核辦理，技聯公司於
審核完竣以九十年技電字第九○一○二九號函同意開工，並請被
上訴人准予核備，經被上訴人以九十年北縣永工字第三三八五四
號函准予備查在案云云，惟上訴人上開函檢送申報開工相關文件
，與系爭規範第八二、八三頁各項施工工程，及應提送詳細施工
工法等詳細表及圖說約定不符。且產品規格說明會議已達成上開
會議共識，自無法以上訴人曾向被上訴人提出上開函文，遽認被
上訴人已同意上訴人所採工法。技聯公司僅代表被上訴人監督上
訴人履行系爭合約，其職權同被上訴人工地主任。依系爭合約第
十條第三項約定，僅有初步審核並函轉被上訴人審定之權限，惟
被上訴人並未核准上訴人上開施工文件及工法。上訴人與技聯公
司於九十一年二月八日永和市民代會監工小組提出之施工進度說
明，其中關於電纜側掛水溝及埋管施工列有說明，雖有被上訴人
九十一年北縣永工字第○九一○○○五一四七號函可稽，惟兩造
與技聯公司於同日召開施工進度說明會議，會議中達成依照合約
規定辦理之結論，上訴人主張被上訴人與技聯公司為上開報告時
，並未認下水道及側溝附掛有違合約，係同意上訴人使用側溝附
掛工法云云，不足採取。上訴人雖主張該估價單第五頁所列光纖
材料全部為自持式，而自持式光纖依光纖佈放工程慣例為附掛式
施工專用之光纖種類云云，惟就該工程慣例之存在並未舉證以明
其實，且參證人王廷興證稱內容，上訴人雖以自持式光纖施工，
尚難認系爭工程以附掛施工為主。上訴人既未依約申請被上訴人
核准採用側溝附掛方式，被上訴人復未核准以該工法施作系爭工
程，則上訴人雖向技聯公司函報完工，亦難認其完成系爭承攬工
作。上訴人就系爭工程中福和路等十條幹線道路、巷弄道路之纜
線佈設未以挖埋工法施工，且未經被上訴人之同意，逕行採用側
溝附掛工法施作，經被上訴人請求，惟上訴人仍未改正，已逾系
爭工程完工日期。縱上訴人違約以側溝附掛方式佈設纜線，被上
訴人未予核可其申請，無違反附隨義務之情事，是上訴人主張被
上訴人不得就前開已驗收裝設之設備、材料部分為解除契約。被
上訴人因附掛光纖之施作方式不符約定，解除全部契約，有權利
濫用、違反附隨義務及顯失衡平之情事云云，難以採取。被上訴
人於九十二年九月十二日依約為解除之意思表示，適法有效。上
訴人雖已佈放纜線，而裝設於各派出所與勤務中心之設備業經技
聯公司完成點驗暨單機測試完畢，惟未經被上訴人驗收，且上開
裝設之設備纜線，對被上訴人而言無受利可言，上訴人請求被上
訴人返還不當利得及賠償損害，核屬無據。從而，上訴人先位聲
明：請求被上訴人給付(1)三千零二十萬六千零六十七元，及其中
一千七百二十一萬七千四百五十八元、一千二百九十八萬八千六
百零七元均加計法定遲延利息(2)二千零四十二萬一千一百元，及
其中一千一百五十四萬九千二百二十九元、八百八十七萬一千八
百七十一元均加計法定遲延利息，為無理由，不應准許。另上訴
人於備位聲明請求被上訴人給付五千零六十二萬七千一百六十七
元及加計法定遲延利息，亦無理由等詞，為其判斷之基礎。
惟查上訴人主張依系爭合約之附件「工程估價單」第五頁所列光
纖材料種類全部為自持式，而自持式光纖依佈放光纖工程慣例是
屬附掛式施工方式之光纖材料種類，益見監造單位在設計之初，
就是採用附掛方式施工等語，並提出台灣區電線電纜工業同業公
會函為證（原審重上卷(五)一九六頁、卷(三)八八頁）。參諸上訴人
承作系爭工程之工程估價單第五頁中有關監視系統光纖傳輸部分
，所列單模及多模光纖均記載為：（自持式）（見一審重訴卷(一)
二六五頁），而上開文函亦指稱：自持式光纖主要設計用途，依
工程慣例專為附掛纜線使用等語，原審就上訴人上開重要攻擊方
法，未於理由內說明為何不可採之理由，徒以上開情詞，遽為不
利上訴人之判斷，已有可議。又按解釋契約，固須探求當事人立
約時之真意，不能拘泥於契約之文字，但契約文字業已表示當事
人真意，無須別事探求者，即不得反捨契約文字而更為曲解。查
依系爭合約第十條「監造作業」第一項約定，可知技聯公司代表
被上訴人監督上訴人履行系爭合約，其職權同被上訴人工地主任
。而第二項更載明其職權項目包括：規格之解釋、工程設計、品
質或數量變更之審核、上訴人所提施工計畫、施工詳圖…之審核
及管制…事項等，且第十一條第三項（見同上卷(一)一九、二○頁
）亦約定「乙方（即上訴人）在各項工程項目施工，應將其施工
方法、施工步驟及施工的檢（試）驗作業等計劃，經洽請甲方工
地主任同意，並在施工前會同甲方工地主任完成準備作業之檢查
工作無誤，始得進入施工程序」，觀諸技聯公司於九十年十一月
十日在上訴人檢送之台永監字第九○一一○九－一號函後附系爭
工程第二次主幹線及地下光纖佈纜施工圖審核時，經上訴人建議
之「方案一」，即採附圖S-02地下管線佈纜施工詳圖（一）、架
空、壁掛施工方式方案一及S-03同上詳圖（二）側溝施工方式，
即在其上批示：同意以「方案一」製造施工等語（見原審重上卷
(一)一二七至一二九頁）。似此情形，得否遽認上訴人就系爭工程
之施工方法俱須經被上訴人同意，始得為之，已非無疑。且觀諸
系爭規範第八十二頁一三．二（一○）A中有關「排水溝內側光(
電)纜施工」中已載明「此次工程佈設方式原則以排水溝內側附
掛纜線方式施工為主，餘為輔」等語，參證人蕭家慶證稱：原先
之設計係以附掛為主等語；證人王廷興、王廷鑒亦證稱：十條幹
線，原來設計規劃為側溝附掛施工方法各等語（見一審重訴卷(三)
二五三、七一頁、原審重上卷(五)三五六頁反面），原審亦認系爭
工程固於設計規劃之初，就永和巿十條幹道，設計以側溝附掛方
式施作，且上開協調會僅係就系爭監視系統挖埋工程部分所作之
會議紀錄，而產品規格說明會會議紀錄（見一審重訴卷(一)八八、
一一一至一一三頁），亦僅係達成：挖掘及附掛下水道管線路線
圖應確實修正，巷弄支線管路應以挖掘道路為原則，除有特殊理
由並經監造單位認可，始可附掛側溝，且主幹線光纖改以九○芯
多模光纖埋設或附掛下水道之結論，似未見兩造已就系爭工程，
約明應全部採用挖埋工法施工。果爾，則系爭工程究係何部分須
採挖埋工法或附掛側溝工法，自有待逐一釐清。原審未遑詳為推
闡明晰，徒以上開情詞，進而為不利上訴人之判斷，亦有未洽。
其次，上訴人所提被上訴人九十一年北縣永工字第○九一○○
○五一四七號函後附之施工進度說明會議紀錄及施工進度說明表
上，記載「說明：…3.截至九十一年二月一日止，依合約金額及
設備概算，本工程總施工進度已完成約八十三％，尚餘十七％，
目前進度未落後。」等語（見一審重訴卷(一)二二六至二二九頁）
，且被上訴人提出之技聯公司九十一年技電字第九一○三二二－
一號函亦指稱，上訴人所報完工範圍係部分工程完工，工程區分
為二部分：…第二部分：除第一部分之工程外，其餘部份（含五
處派出所、分局勤務中心、五百七十八支攝影機、路口交通偵測
十二支攝影機及軟體部分，及其間銜接管線部分）已於九十一年
二月二十八日全部施工完竣等情（見原審重上卷(四)二一九頁），
則上訴人主張被上訴人僅因附掛光纖之施作方式不符約定，片面
解除全部契約，難謂合法云云，是否全然無據，亦非無再予探求
之餘地。原審並未明確調查審認，遽予駁回上訴人先位聲明之上
訴，自欠允洽。上訴論旨，聲明廢棄，非無理由。至於備位聲明
上訴部分，既與先位聲明部分相牽連，自應併予廢棄發回。
據上論結，本件上訴為有理由。依民事訴訟法第四百七十七條第
一項、第四百七十八條第二項，判決如主文。
中    華    民    國  九十九  年    五    月    六    日
                      最高法院民事第四庭
                          審判長法官  劉  延  村
                                法官  許  澍  林
                                法官  黃  秀  得
                                法官  許  正  順
                                法官  魏  大  喨
本件正本證明與原本無異
                                      書  記  官
中    華    民    國  九十九  年    五    月   十八   日
                                                       s

司法院資訊處製作；財團法人民間司法改革基金會備份。
